臺灣高等法院刑事判決　　　　　　　　　　　　　　　九十一年度上易字第九九號
　　上　訴　人　臺灣板橋地方法院檢察署檢察官
　　被　　　告　丙○○
　　被　　　告　己○○
右上訴人因被告竊盜案件，不服臺灣板橋地方法院九十年度易字第二七一三號，中華
民國九十年九月二十五日第一審判決 (起訴案號：臺灣板橋地方法院檢察署九十年度
偵字第一０三七四號)提起上訴，本院判決如左：
    主  文
上訴駁回。
    理  由
一、本案經本院審理結果，認第一審判決對被告丙○○、己○○為無罪之諭知，核無
    不當，應予維持，並引用第一審判決書記載之證據及理由。
二、檢察官上訴意旨以：（一）被告丙○○、己○○二人於警訊中對於竊盜犯行已坦
    承不諱，核與被害人丁○○於警訊中指述情節相符，復有被害人所立之贓證物品
    保管單一件在卷足憑，並扣有被告己○○所有行竊工具一組可憑。又證人即獲案
    警員黃信龍因見己○○在拆卸機車，而被告丙○○亦在不遠之處，即上前盤問，
    當時被告二人的手都黑黑的，足見被告二人有竊盜之犯意聯絡、行為分擔至明。
    （二）縱認被告所為不成立竊盜罪，但因被害人丁○○已對於系爭機車喪失持有
    之狀態，因之該機車為脫離本人即被害人持有之物，並非為他人所持有之動產，
    然犯罪事實相互吻合而無罪質之差異，即「侵占遺失物」與「竊盜」二罪同以為
    自己或第三人不法之所有為主觀要件，同以他人之財物為客體，同為侵害財產法
    益之犯罪，應認具有同一性。從而，原審自應引用刑事訴訟法第三百條之規定，
    變更檢察官所引據之法條即刑法第三百二十條第一項竊盜法條為同法第三百三十
    七條侵占遺失物之罪，原審未此之圖，率而為被告無罪判決，即有違誤。（三）
    因系爭機車外觀上佈滿灰塵，顯見經棄置已久，被告丙○○當知該機車並非其朋
    友即被告己○○之機車，竟參與拆卸輪胎，足見被告二人應有犯意聯絡即行為分
    擔至明。
三、惟按刑法上動產竊盜罪之成立，必以他人所有之財物移轉於自己所持為其要件，
    換言之，刑法上之竊盜罪，係以竊取他人所持有之物為成立要件。（最高法院十
    八年上字第一七七號、十九年上字第一六七三號判例參照）即竊盜罪之行為客觀
    ，為他人之動產在他人持有中，而所謂「持有」，即須具有支配其物之意思及事
    實上支配其物而言，若動產脫離該持有人之持有範圍，而失其持有之狀態，則該
    動產即屬脫離本人持有之物，他人將之占有，即應構成侵占離本人所持有之物罪
    。經查：（一）被害人丁○○雖於警訊時指明車號ＱＱＤ─六一八號輕型機車為
    其所有，惟未具體陳明該ＱＱＤ─六一八號機車是否有遭他人竊取或其他情形（
    見被害人丁○○警訊筆錄），而被告丙○○於警訊時陳稱當時以為ＱＱＤ─六一
    八號機車係他人丟棄之物品（見偵卷第七頁反面），且被告己○○亦於偵查中表
    示車號ＱＱＤ─六一八號機車原本就停放在板橋市○○路○段六五０巷口，因倒
    在路邊，伊以為係他人丟棄之物，遂拆取輪胎及煞車皮等語（見偵卷第二十四頁
    反面），參諸原審查詢車號ＱＱＤ─六一八號機車之牌照狀態，查得結果係「一
    般報廢」（見附於原審審理卷內之公路監理電子閘門車號查詢輕型機車車籍查詢
    結果），依上所示，則車號ＱＱＤ─六一八號機車於九十年六月十一日下午十八
    時四十分許被告等行為之際，該機車車況狀態如何、是否係被害人丁○○基於拋
    棄之意而棄置於上址、抑或該機車係先遭他人竊取後而棄置於上址等節，有予以
    釐清究明之必要。（二）經原審傳喚丁○○就上開各點訊問結證證稱：「（問：
    ＱＱＤ─六一八號機車是否是你不要的機車？）不是。（問：你機車有失竊否？
    ）沒有。（問：是你自己把機車停放在板橋市○○路○段六五０巷口？）不是。
    （問：為何你的機車會在上址？）因為我車子借給朋友鄧如吟，她年約十七、八
    歲，她住三重。（問：你何時把車子借給朋友使用？）八十九年十一月底借給她
    使用，並沒有約定返還期限，因為她工作要使用。（問：鄧如吟有無告訴你她把
    你的機車弄丟或其他情形？）沒有。她一直沒有給我消息。（問：《提示車籍查
    詢資料》該車你已報廢？）是。我是在尋回之後，七月報廢的，因為車行說無法
    維修。（問：你車子領回時，該車情形？）後輪剛被拆卸完畢，電瓶沒有了，還
    有排氣管也沒有。（問：你領回車子的時候，該車外觀是否灰塵滿佈，廢棄已久
    的情形？）是。但大牌還在。（問：你有無去報失竊？）因為我是提供給朋友使
    用，我一直以為朋友還在使用中。是警察通知我之後，我才去領車，才知道車子
    也變成這樣。（問：你車子尋回之後，有無與鄧如吟聯絡？）沒有。」等語綦詳
    ，此有原審九十年八月二十四日訊問筆錄在卷足徵。依丁○○前開於本院所述，
    其於八十九年十一月底時將ＱＱＤ─六一八號機車借予案外人鄧如吟使用，未約
    定使用期限，惟其後即不知該車情形如何，是否遭竊亦不知情。原審雖另傳喚鄧
    如吟擬釐清車號ＱＱＤ─六一八號機車是否於其持有中遭竊或其他情形等節，惟
    鄧如吟未到庭應訊。然丁○○領回該機車時之車況，外觀上確實是灰塵滿佈，廢
    棄已久之狀，顯然放置於上址已非短暫時日，且除被告己○○所拔取之後輪胎外
    ，其餘電瓶、排氣管零件均早已先遭不詳之人拔取拆卸走，甚至丁○○領回該機
    車後送修，車行亦表示已無法修復，被害人丁○○遂於事後向監理單位申報該機
    車報廢（丁○○係於九十年八月二日將該機車報廢，有交通部公路局台北區監理
    所板橋監理站所檢送之汽機車各項異動登記書一份附於本院審理卷內可稽），是
    客觀上該ＱＱＤ─六一八號機車顯然已乏使用價值，且事實上已非由本人丁○○
    所支配，被害人丁○○應已失去持有狀態，因之縱然被告己○○而拆卸該機車之
    零件，惟依前開所述，足認該機車應係脫離本人即被害人持有之物，非為他人所
    持有之動產，揆諸前開說明，自無從為竊盜罪之客體，則被告己○○拆卸該機車
    後輪胎之行為，並參酌刑法「所知重於所犯」原則，從其所犯，應論以侵占脫離
    本人持有之物罪。再者，按法院不得就未經起訴之犯罪審判，刑事訴訟法第二百
    六十八條定有明文；雖同法第三百條規定法院得變更檢察官所引據之起訴法條；
    但查法院諭知科刑之判決得變更檢察官所引應適用之法條者，亦應以起訴之事實
    為限。（三十七年特覆字第五０六三號、四十八年台上字第二二八號判例參照）
    即法院於起訴事實同一性之範圍內，方得變更檢察官所引據之起訴法條。另查最
    高法院七十三年度台上字第六五三二號判例載謂：「本件原起訴事實，就上訴人
    『不法取得』系爭支票部分，係以『竊盜』提起公訴，亦即檢察官請求確定之侵
    害性社會事實係乘人不覺而取之『竊取』，乃原判決卻將此項事實變更為『拾取
    』（即侵占脫離他人持有物），並以此為法律之適用。竊盜與侵占脫離他人持有
    物，兩者非特社會事實歧異，即法律所賦予之評價亦有不同，殊非同一性之案件
    ，要無刑事訴訟法第三百條『得就起訴之犯罪事實，變更檢察官所引應適用之法
    條』可言」，綜上，檢察官上訴指稱：「縱認被告所為不成立竊盜罪，但因被害
    人丁○○已對於系爭機車喪失持有之狀態，因之該機車為脫離本人即被害人持有
    之物，並非為他人所持有之動產，然犯罪事實相互吻合而無罪質之差異，即『侵
    占遺失物』與『竊盜』二罪同以為自己或第三人不法之所有為主觀要件，同以他
    人之財物為客體，同為侵害財產法益之犯罪，應認具有同一性。從而，原審自應
    引用刑事訴訟法第三百條之規定，認定被告應成立侵占他人離本人所持有之物罪
    」云云，並非正確。綜上，被告所為似應成立侵占遺失物罪，但因檢察官指訴被
    告應成立之竊盜犯罪事實與侵占之社會基本犯罪事實不同，因之本院尚無從變更
    起訴法條，於本案中改依侵占罪論科。此外，復查無其他積極證據足資證明被告
    己○○、丙○○涉有上開竊盜犯行，揆諸前開說明，不能證明被告己○○犯罪，
    自應為無罪判決之諭知。原審基於以上之認定判決被告二人無罪，於法自無不合
    。檢察官猶執陳詞上訴指摘原判決不當，為無理由，應予駁回。
四、台灣板橋方法院檢察署以九十一年元月十一日甲○森正九０偵字第一七七六八號
    函聲請本院就被告己○○基於概括意圖為自己不法之所有之概括犯意，涉嫌於八
    十七年元月二日，在台北縣樹林市鎮○街一五八號前，竊取被害人乙○○所有之
    ＧＫＫ－六一七號機車（當時未懸掛車牌）；繼之於九十年三月間，在台北縣板
    橋市○○路○段附近，竊取被害人戊○○所有ＦＱＤ－七六三號機車車牌一面，
    懸掛於前揭機車上使用。嗣於九十年十月十七日二十三時三十分，在台北縣板橋
    市○○○路路口為警查獲之事實併案加以審理（台灣板橋地方法院檢察署九十年
    度偵字第一七七六八號）。但查前揭已經起訴之本案部分已經本院為被告無罪之
    判決諭知，即與併案部分事實不生裁判上一罪之連續關係。綜上，檢察官聲請併
    案審理部分，本院無從加以審理，應退由檢察官另行偵處。
五、據上論結，應依刑事訴訟法第三百七十三條、第三百六十八條，判決如主文。
本案經檢察官郭文東到庭執行職務。
中      華      民      國    九  十  一  年      二    月      五      日
       台灣高等法院刑事第九庭
                                    審判長法  官  李  文  成
                                          法  官  官  有  明
                                          法  官  周  盈  文
右正本證明與原本無異。
不得上訴。
                                          書記官  余  姿  慧
中      華      民      國     九十一   年      二      月      五      日
